臺灣板橋地方法院民事判決　　　　　　　　　　　　九十三年度訴字第一一一八號
　　原　　　告　乙○○○
　　被　　　告　甲○○
右當事人間請求塗銷抵押權登記事件，經本院於民國九十三年十月七日言詞辯論終結
，判決如左：
    主    文
被告應就原告所有坐落台北縣三重市○○○段陸壹捌地號，面積伍拾點玖柒平方公尺
，權利範圍全部之土地，及其上第壹貳柒肆號建號即門牌號碼台北縣三重市○○○路
四四巷二十號建物所為以台北縣三重地政事務所八七重登字第一一○一一○號收件，
於民國八十七年三月十九日登記之本金最高限額新台幣佰萬元抵押權登記予以塗銷
。
訴訟費用由被告負擔。
    事實及理由
一、原告主張：
  (一)緣被告與訴外人即原告之子黃金塗（已於民國九十三年一月二十一日死亡）係舊
    識朋友，於民國（下同）八十七年間，被告因借款予黃金塗，二人竟共謀，利用
    黃金塗而竊得原告所有、坐落台北縣三重市○○○段第六一八地號土地（面積五
    十點九七平方公尺、權利範圍全部）及其上建物即門牌號碼台北縣三重市○○○
    路四四巷二十號（三重市○○○段第一二七四號建號）（以下簡稱系爭房地）之
    所有權狀、印鑑章、印鑑證明、
    抵押權設定契約書等資料，於八十七年三月十六日持以向台北縣三重地政事務所
    辦理以被告為抵押權人、本金最高限額三百萬元之抵押權設定登記（收件文號八
    十七年重登字第一一○一一○號），經該地政機關於八十七年三月十八日以「印
    鑑證明上之章不明晰」為由要求補正，被告竟利用竊取所得之證件，偽造原告之
    委任書，以騙取戶政機關之工作人員信以為真，導致誤發原告之印鑑證明，再由
    被告委託訴外人王孟昌代書至地政機關辦理補正資料，致將原告所有系爭房地設
    定抵押權人為被告、抵押債務人為原告及黃金塗二人、設定義務人為原告、存續
    期間自八十七年三月十五日至九十七年三月十四日之本金最高限額抵押權三百萬
    元（以下簡稱系爭抵押權），被告上開行為嚴重侵害原告權利。嗣因被告向鈞院
    聲請拍賣抵押物（九十二年度拍字第三一五號拍賣抵押物事件），聲請拍賣原告
    系爭房地，原告始悉上情。原告為維護權益，曾對被告及原告之子黃金塗二人所
    為涉嫌偽造文書行為，向台灣板橋地方法院檢察署提出刑事告訴（該署九十二年
    度偵字第二一七二七號偵查案件），嗣因黃金塗於九十三年一月二十一日死亡，
    而經檢察官予以不起訴處分。
  (二)被告與黃金塗二人共謀，在未獲原告同意之下，竊取原告系爭房地所有權狀、印
    鑑章、印鑑證明、
    應由不動產所有人設定之，其由第三人設定者，須經所有人同意或追認始能認為
    有效（最高法院十八年上字第一八九九號判例參照）。兩造間並無債權債務關係
    ，原告亦未同意提供系爭房地以設定抵押權，且原告復未授權或要求被告或黃金
    塗代理原告設定系爭抵押權。按無代理權人以代理人名義所為之法律行為，係效
    力未定，固得經本人承認而對本人發生效力，惟依最高法院八十五年台上字第九
    六三號裁判意旨，如本人已拒絕承認，該無權代理行為即確定的對本人不生效力
    ，縱本人事後再為承認，亦不能使該無權代理行為對本人發生效力。而原告已拒
    絕承認，即對原告不生效力。被告系爭抵押權登記，妨害原告系爭房地之所有權
    ，爰基於民法第七百六十七條規定，請求被告塗銷系爭抵押權設定登記。
  (三)原告不認識被告，亦未向被告借款，兩造間並無何抵押債權存在，且原告未同意
    擔任設定義務人以提供系爭房地設定抵押權，原告之權狀、印鑑證明、印鑑章、
  (四)爰聲明請求：如主文所示。
二、被告則以：
  (一)否認原告所主張被告共同竊取其系爭房地所有權狀、印鑑章、印鑑證明、
    等證件之事實，原告應負舉證責任。系爭抵押權係原告兒子黃金塗與被告隔壁之
    代書王孟昌一起去辦理，因黃金塗向被告借錢四百五十萬元，並簽發面額二百五
    十萬元本票一紙交付被告。
  (二)被告曾於八十七年十一月十六日寄發存證信函予原告及黃金塗，以催告還款及表
    示將行使權權利聲請法院拍賣抵押物，是原告所稱其完全不知情，與事實不符。
  (三)抵押權設定登記必須要房地有所有權人之證件及印鑑等資料始得辦理，系爭抵押
    權既有原告之印鑑及權狀、印鑑證明等證件而得辦理，足見原告應有同意辦理系
    爭抵押權，且亦可見原告所稱印鑑均未交付任何人該點，與事實不符。
  (四)爰答辯聲明：請求駁回原告之訴。
三、兩造不爭執事項：
  (一)系爭房地係原告所有，且系爭房地上有收件年期八十七年重登字第一一○一一○
    號、登記日期八十七年三月十九日、以被告為抵押權人、原告及黃金塗為債務人
    、存續期間自八十七年三月十五日起至九十七年三月十四日止之本金最高限額三
    百萬元抵押權設定登記（即系爭抵押權設定登記）。另系爭抵押權設定登記完成
    之前，曾由訴外人王孟昌代書持抵押權設定契約書等資料，於八十七年三月十六
    日向台北縣三重地政事務所辦理以被告為抵押權人、本金最高限額三百萬元之抵
    押權設定登記（收件文號為八十七年重登字第一一○一一○號），經該地政機關
    於八十七年三月十八日以「印鑑證明上之章不明晰」為由要求補正等事實，為兩
    造所不爭，並有土地及建物登記謄本各一件、及原告所提、被告所不爭執真正之
    台北縣三重市地政事務所土地登記案件補正通知書影本一件在卷可稽。
  (二)原告主張兩造素不相識，原告未向被告借款，亦未授權被告代為辦理系爭抵押權
  (三)原告之子黃金塗於原告向台灣板橋地方法院檢察署提起前開刑事告訴後、尚在偵
    查中時，即於九十三年一月二十一日死亡之事實，除為兩造所不爭執外，並有該
    署九十二年度偵字第二一七二七號、九十三年度偵字第三七五○號不起訴處分書
    可憑，及附於該偵查案卷內黃金塗之相驗屍體證明書影本足證。
  (四)上開事實，均堪信為真實。
四、兩造爭執要點：
  (一)被告有無與黃金塗共同竊取原告之權狀、
  (二)兩造間有無設定系爭抵押權之合意？
五、本院之判斷：
  (一)原告主張其權狀、印鑑證明、
    而竊取等語，就原告所主張所稱被告亦係竊盜之共犯乙節，被告否認之，原告始
    終未能提出任何證據以為證明。且就原告對被告及黃金塗向台灣板橋地方法院檢
    察署提出偽造文書等刑事告訴部分，除黃金塗因死亡而依法為不起訴處分外，就
    被告部分，亦經該署檢察官偵查後認為：「本案應係被告黃金塗私自從家中竊得
    告訴人（即原告）之權狀、
    記，參諸黃金塗證稱：『郭嘉福（即被告）說有辦法幫我調現三十萬元，我和郭
    嘉福商量說若調現成功，便拿家母之房子出來設定抵押，不一定設定給誰，誰借
    錢給我，我就設定給他』等語，足認告訴人（即原告）房地遭冒名設定抵押，係
    被告黃金塗一手主導，本案查無其他積極證據可資被告甲○○知悉系爭抵押權之
    該署九十二年度偵字第二一七二七號、九十三年度偵字第三七五○號不起訴處分
    書可稽。是原告該部分之主張，自無足採。
  (二)按「本件上訴人主張抵押債權不存在，被上訴人以抵押債權確屬存在，資為抗辯
    ，依『確認法律關係不存在之訴，如被告主張其法律關係存在時，應由被告負舉
    證責任（本院四十二年台上字第一七○號判例參照）』，自應就抵押債權存在之
    事實，負舉證責任。原判決以上訴人就抵押權設定文件及印章為他人盜取、盜蓋
    之變態事實，未盡舉證責任，而為不利於上訴人之判斷，自欠允洽。」最高法院
    八十五年度台上字第三六四號裁判意旨可資憑參。本件原告主張兩造素不相識，
    彼等間亦無何債權債務關係，且其抵押權設定文件、權狀、印鑑章係遭他人所盜
    取、盜蓋等情，而被告對於兩造間素不相識，原告並未向其借款乙節，並不爭執
    ，則揆諸前開最高法院裁判意旨所示，本件被告主張系爭抵押權存在，自應由被
    告就其抵押權存在之事實負舉證責任，被告辯稱應由原告負舉證責任云云，尚非
    足採。而被告雖主張如原告未交付權狀、印鑑等文件，當無從向地政機關辦理系
    爭抵押權設定登記云云，惟查，被告不否認兩造間無何債權債務關係存在，系爭
    抵押權設定契約書及設定登記竟均記載原告亦為債務人之一，顯然與事實不符，
    此其一也。其次，被告雖表示因原告之子黃金塗向其借款二百五十萬元，並簽發
    面額二百五十萬元本票交付，始有系爭抵押權之設定，且其於八十七年十一月十
    六日亦曾寄發存證信函通知原告及黃金塗催告還款等語，並提出本票一紙及存證
    信函影本一件為證。然該存證信函內容記載原告與黃金塗向被告連帶借款云云，
    與事實不符，業如前述，而原告否認曾收受上開存證信函，被告復未提出原告曾
    為收受之證明，自不足為對被告有利之認定。又被告所提本票一紙，發票人為黃
    金塗、發票日「九十年七月九日」、面額二百五十萬元、票號0000000號
    ，足見係黃金塗所單獨簽發、原告並非共同發票人，且發票日（九十年七月九日
    ）係在系爭抵押權設定日期（八十七年三月十九日）之後三年餘，尤其該本票背
    面有記載「雙方約定此本票需郭嘉福（即被告更名前之名字）對大同南路四十四
    巷二十號之抵押權（即系爭抵押權）塗銷後始能生效。立約人：黃金塗、郭嘉福
    」字樣，足認係黃金塗事後因被告催討欠款，而簽發該本票交付被告，惟黃金塗
    恐其未經原告同意擅自設定系爭抵押權之事遭原告發覺，乃與被告特別約定須被
    告塗銷系爭抵押權後該本票始生效之條件，並將該條件書立於本票背面，由二人
    簽名為憑據，由此，更可證原告應未同意將系爭房地提供予被告設定抵押權。另
    代書王孟昌於偵查中證稱：「係郭嘉福與黃金塗到我事務所委託我辦理抵押權設
    定，因黃金塗向郭嘉福借錢。當初黃金塗有拿一份給我，但印鑑不清楚，所以地
    政事務所發補正通知乙○○○補新的印鑑證明，我親自拿到乙○○○他家要給乙
    ○○○蓋，但乙○○○不在，黃金塗就蓋乙○○○的印章」、「我當時有問黃金
    塗你母親是否知道，他有出示乙○○○之
    料，所以我認為乙○○○應知悉」等語（詳見台灣板橋地方法院檢察署九十二年
    度發查字第三四六八號偵查卷第二十二頁正面及反面、九十二年度偵字第二一七
    二七號偵查案卷第七頁反面），是依證人王孟昌前開偵查中證言，亦堪認原告之
    權狀、
    且原告名義之印文係亦由黃金塗所蓋用，並非原告親自蓋用，證人王孟昌並未與
    原告見面以求確認原告確有提供系爭房地以設定抵押權之意，則尚難認為黃金塗
    交付原告權狀、印鑑等證件予代書設定抵押權確有徵得原告之同意或經原告之授
    權。是原告主張其未同意設定系爭抵押權等語，應堪憑信。被告上開辯稱，並非
    可採。此外，被告未能就其抵押權存在之事實，再為舉證以實其說，因此，原告
    主張兩造間無債權債務關係存在，且其亦未同意或授權他人辦理系爭抵押權設定
    ，系爭抵押權妨害其系爭房地之所有權，爰依民法第七百六十七條規定，請求被
    告塗銷系爭抵押權，為有理由，應予准許。
六、本案事證已臻明確，兩造其餘主張陳述及所提之證據，經審酌後認於本判決結果
    不生影響，爰不一一論述，附此敘明。
七、結論：原告之訴為有理由，依民事訴訟法第七十八條，判決如主文。
中　　　華　　　民　　　國　　九十三　　年　　　十　　　月　　二十一　　日
                                臺灣板橋地方法院民事第一庭
                                    法  官  陳翠琪
右為正本係照原本作成
如對本判決上訴，須於判決送達後廿日內向本院提出上訴狀
中　　　華　　　民　　　國　　九十三　　年　　　十　　　月　　二十二　　日
                                    書記官  蔡亦鈞
